【裁判字號】    94,家訴,134
【裁判日期】    950718
【裁判案由】    履行遺產分割協議
【裁判全文】
臺灣高雄地方法院民事判決             94年度家訴字第134號
原      告  丙○○
            乙○○
            戊○○
上三人共同
訴訟代理人  李錦臺律師
複 代 理人  陳三兒律師
被      告  甲○○
            丁○○○
上列當事人間請求履行遺產分割協議事件，本院於民國95年7 月
4日 言詞辯論終結，判決如下：
    主  文
被告丁○○○應將坐落如附表一其中編號1 之土地移轉登記與丙○○。
被告丁○○○應將坐落如附表一其中編號2 之土地移轉登記與乙○○。
被告丁○○○應將坐落如附表一其中編號3 之土地移轉登記與戊○○。
被告甲○○應將坐落如附表二其中編號1 之土地移轉登記與丙○○。
被告甲○○應將坐落如附表二其中編號2 之土地移轉登記與乙○○。
被告甲○○應將坐落如附表二其中編號3 之土地移轉登記與戊○○。
訴訟費用由被告負擔。
    事實及理由
一、按訴狀送達後，原告不得將原訴變更或追加他訴。但有下列
    各款情形之一者，不在此限：（一）被告同意者。（二）請
    求之基礎事實同一者。（七）不甚礙被告之防禦及訴訟之終
    結者。民事訴訟法第255 條第1 項第1 、2 、7 款分別定有
    明文。本件原告依據兩造分割協議書所定內容起訴請求：（
    一）被告應就其被繼承人伍楊兩攤遺產坐落高雄市○○區○○段五九五地號、地目建、面積六十四平方公尺內應有部分
    五分之一辦理繼承登記後，將其所有權移轉登記予原告丙○○。（二）被告應就其被繼承人伍楊兩攤遺產坐落高雄市○○區○○段五九六地號、地目建、面積六十四平方公尺內應
    有部分五分之一辦理繼承登記後，將其所有權移轉登記予原
    告乙○○。（三）被告應就其被繼承人伍楊兩攤遺產坐落高
    雄市○○區○○段五九七地號、地目建、面積九十九平方公
    尺內應有部分五分之一辦理繼承登記後，將其所有權移轉登
    記予原告戊○○。嗣於本院94年9 月27日言詞辯論期日當庭
    將聲明更正為被告應就其所共有被繼承人伍楊兩攤遺產坐落
    高雄市○○區○○段五九五地號、地目建、面積六十四平方
    公尺；同段五九六地號、地目建、面積六十四平方公尺；同
    段五九七地號、地目建、面積九十九平方公尺土地，均按分
    割協議書所定內容，協同原告至地政事務所辦理繼承登記。
    被告丁○○○同意原告訴之聲明變更，且請求之基礎事實同
    一，並不甚礙被告知防禦及訴訟之終結，揆諸前開說明，應
    予准許，先予敘明。又「請求分割公同共有物之訴，為固有
    之必要共同訴訟，應由同意分割之公同共有人全體一同起訴
    ，並以反對分割之其他公同共有人全體為共同被告，於當事
    人適格始無欠缺。被上訴人起訴以上訴人某子某丑為被告，
    請求分割公同共有物，其訴訟標的對於共同訴訟之各人必須
    合一確定，共同被告某子對於第一審判決雖未提起上訴，但
    依民事訴訟法第五十六條第一項第一款之規定，上訴人某丑
    提起第二審上訴，係有利於共同訴訟人之行為，其效力及於
    全體，原審於判決書內竟未併列某子為上訴人，自嫌疏誤。
    」最高法院三十七年上字第七三六六判例意旨參照。本件原
    告起訴僅列同意分割被繼承人伍楊兩攤遺產之繼承人丙○○
    、乙○○、戊○○，不同意分割之丁○○○為被告，嗣再追
    加另一位繼承人甲○○為被告，並於95年6 月5 日以書狀更
    正為被告丁○○○應將坐落如附表一其中編號1 之土地移轉
    登記與丙○○；被告丁○○○應將坐落如附表一其中編號2
    之土地移轉登記與乙○○；被告丁○○○應將坐落如附表一
    其中編號3 之土地移轉登記與戊○○；被告甲○○應將坐落
    如附表二其中編號1 之土地移轉登記與丙○○；被告甲○○
    應將坐落如附表二其中編號2 之土地移轉登記與乙○○；被
    告甲○○應將坐落如附表二其中編號3 之土地移轉登記與戊○○，屬減縮應受判決事項之聲明。揆諸前開判例意旨說明
    ，經核並無不合，應與許可，合先敘明。
二、被告甲○○經合法通知，未於最後言詞辯論期日到場，查無
    民事訴訟法第386 條各款所列情形，爰依原告之聲請，由其
    一造辯論而為判決。
三、本件原告起訴主張：緣坐落高雄市○○區○○段五九五地號
    、地目建、面積六十四平方公尺；同段五九六地號、地目建
    、面積六十四平方公尺；同段五九七地號、地目建、面積九
    十九平方公尺三筆土地，為兩造共同繼承被繼承人伍楊兩攤
    遺產而應有部分各五分之一，且兩造於94年4 月28日簽訂遺
    產分割協議書，依該分割協議書第一、二、三條約定，被告
    同意坐落高雄市○○區○○段五九五地號、地目建、面積六
    十四平方公尺土地所有權歸原告丙○○所有。坐落高雄市○○區○○段五九六地號、地目建、面積六十四平方公尺土地
    所有權歸原告乙○○所有。坐落高雄市○○區○○段五九七
    地號、地目建、面積九十九平方公尺土地所有權歸原告戊○○所有。惟被告事後均不願意配合辦理遺產分割登記，經原
    告委由律師發函通知原告終止公同共有關係按分割協議書內
    容分割被繼承人伍楊兩攤遺產，惟被告仍不為所動，兩造間
    並無不分割期限之協議，爰依據兩造間所訂之遺產分割協議
    書內容起訴請求被告遵守分割協議內容將上開土地移轉登記
    與原告。並聲明：求為判決如主文所示。
四、被告丁○○○對於上開兩造間在94年4 月28日簽訂遺產分割
    協議書初則否認其真正，繼而坦認該遺產分割協議書上之簽
    名及印章為其所簽名及所蓋，惟仍執當初寫協議書時伊不在
    現場，而伊之所以簽名係因看在母親甲○○份上，但伊事後
    也同意協議書之內容，也尊重其他兄弟的意見，伊所以未配
    合辦理繼承登記，係因碰不到代書而不知由何人在辦理過戶
    登記事宜，也不知道應將印鑑等相關資料交給誰，且不同意
    遺產稅應由她共同負擔云云置辯。另被告甲○○未於最後言
    詞辯論期日到場為任何陳述或聲明，惟先前則以知道二造間
    就遺產分割已達成協議之事，也同意按此協議分割，但當初
    是要分成五份等語置辯。
五、按繼承人有數人時，在分割遺產前，各繼承人對於遺產全部
    為公同共有。又「公同關係存續中，各公同共有人不得請求
    分割公同共有物，在民法第829 條固定有明文。但此項公同
    關係之存續既非不可終止，則公同共有人中之一人或數人於
    訴訟外或於起訴時，以訴狀向其他公同共有人表示終止公同
    關係之意思，而請求分割公同共有物，在審理事實之法院，
    自應審認其所為終止公同關係之意思表示是否正當，能否認
    為已有合法之終止，為適當之裁判，如可認終止為合法，則
    其公同關係已不復存續，即無適用民法第829 條之餘地。」
    最高法院三十七年上字第七三五七號判例意旨參照。經查：
    被繼承人伍楊兩攤於93年9 月30日死亡，並遺有坐落高雄市
    苓雅區○○段五九五地號、地目建、面積六十四平方公尺；
    同段五九六地號、地目建、面積六十四平方公尺；同段五九
    七地號、地目建、面積九十九平方公尺；同段五九八地號、
    地目建、面積三百一十八平方公尺；同段六二五地號、地目
    建、面積二百五十平方公尺；鳥松鄉崎子腳一四七一地號、
    地目田、面積三千二百零六平方公尺，持分所有權二分之一
    土地共六筆，而繼承人共有被告甲○○、丁○○○、原告丙○○、乙○○、戊○○五人，上開伍楊兩攤之繼承人並於94
    年4 月28日舊遺產之分割方法達成協議：1.坐落高雄市○○
    區○○段五九五地號、地目建、面積六十四平方公尺，所有
    權全部歸丙○○所有。2.同段五九六地號、地目建、面積六
    十四平方公尺，所有權全部歸乙○○所有。3.同段五九七地
    號、地目建、面積九十九平方公尺土地，所有權全部歸戊○○所有。4.同段五九八地號、地目建、面積三百一十八平方
    公尺，所有權全部歸甲○○、丁○○○、丙○○、乙○○、
    戊○○等五人共同持有。5.同段六二五地號、地目建、面積
    二百五十平方公尺，所有權全部歸甲○○、丁○○○、丙○○、乙○○、戊○○等五人共同持有。本比土地出售後之價
    金優先分配新臺幣五十萬元予戊○○作為日後公帳及紅、白
    帖之基金，餘額再分配由上述五人平均取得。坐落高雄縣鳥
    松鄉崎子腳一四七一地號、地目田、面積三千二百零六平方
    公尺，持分所有權二分之一，歸甲○○、丁○○○、丙○○
    、乙○○、戊○○等五人共同持有。有原告提出之除戶謄本
    、繼承系統表、土地登記簿謄本、遺產分割協議書為證，被
    告甲○○及丁○○○對上開證物之真正不爭執，甲○○及丁○○○並坦認遺產分割協議書上之簽名及蓋章係親自所為，
    本院審酌上開被繼承人伍楊兩攤之繼承人對於被繼承人所遺
    留之遺產既然已同意按協議書上之分割方法，豈容以事後碰
    不到代書為由而翻悔，又遺產稅之納稅義務人無遺囑執行人
    者為繼承人及受遺贈人為遺產及贈與稅法第6 條第款所明定
    ，被告丁○○○既為被繼承人伍楊兩攤之繼承人，依上開規
    定自應負擔遺產稅，是被告丁○○○所辯，委不足採，本院
    審酌最高法院三十七年上字第七三五七號判例意旨之說明，
    認本件原告起訴狀向其他公同共有人表示終止公同關係之意
    思，於法有據，應與許可。從而，原告請求被告應就其所共
    有被繼承人伍楊兩攤遺產坐落高雄市○○區○○段五九五地
    號、地目建、面積六十四平方公尺；同段五九六地號、地目
    建、面積六十四平方公尺；同段五九七地號、地目建、面積
    九十九平方公尺土地，均按遺產分割協議書所定內容辦理繼
    承登記，為有理由，應予准許。
六、據上論結：原告之訴為有理由，依民事訴訟法第385 條第1
    項前段、第85條第1項，判決如主文。
中    華    民    國    95    年    7     月    18    日
                      臺灣高雄地方法院家事法庭
                          法  官  何清富
附表一：土地坐落：高雄市○○區○○段。所有權人丁○○○
┌───┬───┬───┬──────┬─────────┐
│編號  │地號  │ 地目 │ 面積       │應有部分          │
├───┼───┼───┼──────┼─────────┤
│ 1    │595   │ 建   │64平方公尺  │ 1/5              │
├───┼───┼───┼──────┼─────────┤
│ 2    │596   │ 建   │64平方公尺  │ 1/5              │
├───┼───┼───┼──────┼─────────┤
│ 3    │597   │ 建   │99平方公尺  │ 1/5              │
└───┴───┴───┴──────┴─────────┘
附表二：土地坐落：高雄市○○區○○段。所有權人甲○○
┌───┬───┬───┬──────┬─────────┐
│編號  │地號  │ 地目 │ 面積       │應有部分          │
├───┼───┼───┼──────┼─────────┤
│ 1    │595   │ 建   │64平方公尺  │ 1/5              │
├───┼───┼───┼──────┼─────────┤
│ 2    │596   │ 建   │64平方公尺  │ 1/5              │
├───┼───┼───┼──────┼─────────┤
│ 3    │597   │ 建   │99平方公尺  │ 1/5              │
└───┴───┴───┴──────┴─────────┘
上正本係照原本作成。
如不服本判決，應於送達後20日內，向本院提出上訴狀，並表明                      │
上訴理由。
中    華    民    國    95    年    7     月    18    日
                          書記官  鄭翠蘭


司法院資訊處製作；財團法人民間司法改革基金會備份。
